高雄高等行政法院判決
　　　　　　　　　　　　　　　　　　 94年度訴字第00606號
　　　　　　　　　　　　　　　.
原　　　告　甲○○
訴訟代理人　蔡瑜真　律師
被　　　告　台南市政府
代　表　人　乙○○　市長
訴訟代理人　丁○○
　　　　　　丙○○
上列當事人間因醫師法事件，原告不服行政院衛生署中華民國94
年6月6日衛署訴字第0940017113號訴願決定，提起行政訴訟，本
院判決如下︰
    主  文
原告之訴駁回。
訴訟費用由原告負擔。
    事  實
甲、事實概要：
    緣原告係台南市○○路○段52號今日診所負責醫師，該診所
    於民國（下同）94年2月14日，經台灣台南地方法院檢察署
    （下稱台南地檢署）檢察官會同警察單位及被告之衛生局查
    獲涉有容留未取得合法醫師資格之人員即訴外人賴明賜執行
    醫療業務，被告乃以原告違反醫師法第28條之4第3款規定，
    於94年2月18日以南市府衛字第0942200367號行政處分書處
    原告新台幣 (下同)50 萬元之罰鍰，並廢止醫師證書。原告
    不服，提起訴願後，關於廢止醫師執照部分，經訴願機關以
    該部分業經被告以94年3月11日南市府衛字第0942200519號
    函撤銷而不存在為由，予以決定不受理；其餘部分，則予駁
    回；原告遂就50萬元罰鍰處分部分提起行政訴訟。
乙、兩造聲明：
一、原告聲明求為判決：
  (一)訴願決定及原處分均撤銷。
　(二)訴訟費用由被告負擔。
二、被告聲明求為判決：
  (一)原告之訴駁回。
  (二)訴訟費用由原告負擔。
丙、兩造之爭點：
一、原告之主張略謂：
  (一)遍觀原處分書全卷，並無原告「聘僱」未取得醫師資格之訴
    外人賴明賜之資料（如聘任證明、付薪證明‧‧‧），如何
    謂原告已該當醫師法第28條之4第1項第3款聘僱之要件？且
    亦無原告「容留」賴明賜之證據資料，則被告逕以醫師法第
    28條之4第3款對原告處罰，認事用法顯有疑義。
  (二)被告作成處分時，違反行政程序法第7條比例原則、第8條誠
    實信用原則、第102條應予人民陳述意見機會之規定：
  (1)被告係94年2月14日查獲本件違章行為，在短短4天內即於同
    年月18日就對原告作出本件處分，且處以醫師法第28條之4
    規定之最高罰鍰及最嚴厲的廢止醫師證書處分，此種剝奪原
    告工作權、財產權之處分，不但未先予原告陳述意見之機會
    ，且以如此迅速方式下一苛酷之裁罰，顯違反平等、誠信等
    原則。
  (2)被告非但另對原告做出廢除開業執照之行政處分，據聞被告
    還自行公告廢止原告「開業執照」「執業執照」，並將該公
    告通知衛生署、健保局、醫師公會、全國各縣市政府‧‧‧
    等單位，這些舉動均充分凸顯被告恣意專斷之心態，實亦違
  　反行政法上之禁止恣意原則。
  (三)原告嗣後又接獲被告衛生局函文，要求就本件已經裁罰之同
    一事件，請原告於「文到7日內親赴說明。」此函文內容又
    重提「情節重大者，並得廢止醫師證書」云云，則被告究竟
    就本件同一事件要處罰原告至何種程度？
二、被告之答辯略謂：
  (一)經查，檢警單位及被告於94年2月14日稽查今日診所時，在
    開刀房當場查獲由未取得醫師資格之賴明賜幫助患者進行雙
    眼皮開刀手術，而原告乃今日診所負責醫師，卻站在旁邊觀
    看，並無實際執行開刀手術行為，有稽查照片8幀附卷可證
    ，且原告及患者均向檢察官坦承不諱，原告提起訴願時亦不
    爭執此事實，故上開事實，洵屬明確。
  (二)至醫師法第28條之4第3款所規定之「聘僱」係指自客觀觀之
    ，事實上有僱傭關係存在而言，所謂「容留」係行為人提供
    場所，收歸未取得合法醫師資格者執行醫療業務而言。查，
    未取得醫師資格之賴明賜在原告所開設之今日診所內，幫助
    患者進行雙眼皮手術，核原告所為顯係提供場所（今日診所
    ），供未取得合法醫師資格之賴明賜執行醫療業務，是原告
    縱未聘僱賴明賜，亦難謂無容留之情，故原告指稱被告並未
    取得容留之證據資料，認定顯有疑義等語，與事實不符。
  (三)又按，醫療是具有高度專業性與危險性之行業，倘由未具醫
    師資格者擅自執行醫療業務，將直接戕害民眾之生命與健康
    ，尤其本件涉及之美容整型係屬侵入性之醫療行為，必須由
    具有高度專業知識及技術之醫師執行，倘由密醫執行，將對
    民眾之生命、身體及健康造成莫大之危害。再者，原告曾於
    72年4月20日起擔任台南市衛生局第3課（為台南市衛生局醫
    政課前稱）課長，於78年6月1日退休，對醫政法令當知之甚
    詳，故被告裁處原告最高罰鍰50萬元，乃斟酌原告違規之犯
    意（知法犯法）及侵害程度，並為達成維護民眾生命、身體
    、健康等權益之行政目的所必要，與比例原則並無相違。
  (四)至原告指稱被告之衛生局94年7月27日南市衛醫字第0940016
    269號函，曾請原告「於文到7日內親赴說明」，並重提「情
    節重大者，並得廢止醫師證書」等語，資為爭議。然此並非
    本件撤銷訴訟之訴訟標的範圍，被告並未作成另一廢止醫師
    證書之處分，核其法律性質乃屬觀念通知。退一步言，原告
    縱認屬行政處分性質，依法仍應循序提起撤銷訴願後方能提
    起行政訴訟。
    理  由
一、按「未取得合法醫師資格，擅自執行醫療業務者，處六個月
　　以上五年以下有期徒刑，得併科新臺幣三十萬元以上一百五
　　十萬元以下罰金，其所使用之藥械沒收之。」「醫師有下列
　　情事之一者，處新臺幣十萬元以上五十萬元以下罰鍰，得併
　　處限制執業範圍、停業處分一個月以上一年以下或廢止其執
　　業執照；情節重大者，並得廢止其醫師證書：‧‧‧三、聘
　　僱或容留違反第二十八條規定之人員執行醫療業務。‧‧‧
　　」分別為醫師法第28條前段、第28條之4第3款所明定。
二、查本件原告係台南市○○區○○路一段52號1樓「今日診所
    」負責醫師，該診所於94年2月14日經台南地檢署檢察官會
    同警察單位及被告衛生局人員，在開刀房內當場查獲由未取
    得醫師資格之賴明賜對患者進行雙眼皮開刀手術，原告則在
    旁觀看，並無實際執行開刀手術行為，經被告審認原告違反
    醫師法第28條之4第3款容留未取得合法醫師資格之人員執行
    醫療業務違章行為成立，乃於94年2月18日以南市府衛字第
    0942200367號行政處分書處原告50萬元之罰鍰，並廢止醫師
    證書，嗣被告發現廢止醫師證書依法須由中央主管機關處罰
    ，復以94年3月11日南市府衛字第0942200519號函，將上開
    原處分中有關廢止醫師證書處分自行撤銷在案，為兩造所不
    爭，並有台南市衛生局94年1月24日南市衛醫字第094000167
    4號函、被告94年2月18日南市府衛字第0942200367號、94年
    3月11日南市府衛字第0942200519號處分書、稽查現場照片
    影本8紙附卷可稽，堪可認定。是原處分中關於廢止醫師證
    書處分部分既經被告自行撤銷而不存在，則本件僅就被告裁
    處50萬元罰鍰處分部分予以審理，此亦經原告陳明僅就罰鍰
    處分爭執明確，先予敘明。
三、原告提起本件訴訟乃以被告並無證據證明原告有僱用或容留
    未取得合法醫師資格之賴明賜，況原告實係受訴外人賴明賜
    所僱用，自無僱用或容留賴明賜可能，與醫師法第28條之4
    聘僱或容留之要件不符；且被告從查獲日至作成本件處分，
    僅四天，作成處分前未予原告有陳述意見機會，違反行政程
    序法第102條規定，且對原告裁處最重之50萬元罰鍰，誠屬
    過重，有違比例原則、誠信原則、平等原則云云，茲為爭執
    。
四、惟查：
　(一)本件係原告向被告之衛生局申請登記為今日診所負責醫師並
    准該醫療機構為開業登記，經台南市衛生局於94年1月24日
    以南市衛醫字第0940001674號函核發原告開業執照，有該核
    准開業登記並發給開業執照函附於本院卷（第58頁）可稽；
    嗣該診所94年2月14日經檢、警及被告之衛生局人員查獲當
    時，確由未取得合法醫師資格之訴外人賴明賜在開刀房內，
    對病患黃陳玉霞進行雙眼皮開刀手術，原告則在旁觀看，並
    未實際執行該項醫療業務等情，除經原告於檢察官偵訊時自
    白外，核與訴外人賴明賜、黃陳玉霞、鄭麗珠（今日診所醫
    師助理）等人於檢察官偵查時之供證情節相符，並有現場蒐
    證光碟、照片影本可佐，原告及賴明賜等人，亦因涉有違反
    醫師法刑責，經台南地檢署檢察官提起公訴（該署94年度偵
    字第2557號），並經台灣台南地方法院以94年度訴字第1149
    號案判處有罪確定在案，此經本院調取該刑事偵、審案卷核
    閱無誤，並有相關筆錄、證物影本在卷足參，原告對於本件
    事實亦無所爭（見本院94年12月29日準備程序筆錄），是原
    告容留未取得合法醫師資格之人員執行醫療業務之事證甚明
    。
  (二)第按「醫療機構應置負責醫師一人，對其機構醫療業務，負
    督導責任。私立醫療機構，並以其申請人為負責醫師。」為
    醫療法第18條第1項所明定。本件原告雖主張其係受訴外人
    賴明賜所聘僱，非今日診所之實際負責人，自無僱用或容留
    賴明賜可能云云。惟原告既同意擔任今日診所之負責醫師，
    且向台南市衛生局申請醫療機構開業登記，並經台南市衛生
    局核發原告開業執照，已如前述，則依上開法條規定，無論
    原告是否為今日診所之實際負責人，依法即應對今日診所之
    醫療業務負起督導責任，自不得事後再以其實非今日診所之
    實際負責人作為卸責理由；又醫師法第28條之4第3款所規定
    之「容留」係指醫師提供場所，容許未取得合法醫師資格者
    在場所內執行醫療業務而言。如上所述，本件原告既為今日
    診所開業執照上之負責醫師，就被告於94年2月14日查獲未
    取得醫師資格之賴明賜在該診所內對患者進行雙眼皮開刀手
    術事實，原告即該當醫師法第28條之4第3款容留未取得合法
    醫師資格者擅自執行醫療業務之要件，另被告所為本件處分
    ，係認原告容留未取得合法醫師資格者，擅自執行醫療業務
    ，自與原告是否為賴明賜所僱用無關；則原告主張本件不符
    合醫師法第28條之4第3款之要件云云，即不可採。
　(三)又按「行政機關作成限制或剝奪人民自由或權利之行政處分
    前，除已依第三十九條規定，通知處分相對人陳述意見，或
    決定舉行聽證者外，應給予該處分相對人陳述意見之機會。
    但法規另有規定者，從其規定。」「有下列各款情形之一者
    行政機關得不給予陳述意見之機會：一、．．．五、行政處
    分所根據之事實，客觀上明白足以確認者。」行政程序法第
    102條、第103條定有明文。經查，本件原告容留未取得合法
    醫師資格者於其負責之醫療機構內擅自執行醫療業務之行為
　　，如上所述，為兩造所不爭，且有現場照片及在場接受手術
    之患者、今日診所醫師助理之偵訊筆錄可證，揆諸上開規定
　　，行政處分所根據之事實客觀上明白足以確認，行政機關本
    得不給予陳述意見之機會，是被告於作成行政處分前未再通
    知原告陳述意見，亦無違法可言。原告以被告未給予陳述意
    見之機會，且於查獲後4天內即作成本件處分，有違行政程
    序法第8條誠信原則及第102條規定云云，並不足採。
  (四)另按行政裁量事項，若無逾越權限或濫用權力情事，應非行
　　政法院所得審究之範圍（最高行政法院80年度判字第432號
    判決參照）。蓋法律既許可行政機關有選擇或判斷之自由，
    則其所作成之處置，在法律上之評價均屬相同，除因裁量瑕
  　疵之情形，已影響裁量處分之合法性而構成違法外，僅發生
　　適當與否問題，而不構成違法，行政法院係以執行法的監督
　　為職責，自不宜行使審查權限。本件原告雖主張其僅受僱於
　　賴明賜1個月左右即被查獲，被告竟史無前例處以最高額之
    罰鍰，顯有違比例原則、平等原則云云，惟據被告答辯狀及
    其訴訟代理人於本院94年11月10日行準備程序時主張，因醫
    療行為具高度專業性與危險性，倘由未具醫師資格者擅自執
    行醫療業務，將直接戕害民眾之生命與健康，且本件查獲當
    時，賴明賜所實行之美容整型手術屬侵入性醫療行為，必須
    由具有高度專業知識及技術之醫師執行，任由密醫執行，將
    對民眾之生命、身體及健康造成莫大之危害；並主張因原告
    前於72年4月20日起擔任台南市衛生局第3課（為台南市衛生
    局醫政課前稱）課長，於78年6月1日退休，對醫政法令當知
    之甚詳，卻仍知法犯法，而認原告情節重大，遂裁處最高罰
    鍰50萬元等語，準此，被告就原告容留未取得合法醫師資格
    者於其負責之醫療機構內擅自執行醫療業務之行為，已就具
    體個案事實，審酌原告之主觀惡意及其違章行為對民眾生命
    、健康之危害程度後，方依醫師法第28條之4規定，處以最
    高額之罰鍰，其裁量既於法定範圍內所為，無違法可言，尚
    難指其裁量有違反比例原則情事，則依上開最高行政法院80
    年度判字第432號判決意旨，本院自應予以尊重。是原告主
    張被告裁罰最高額之罰鍰，違反比例原則云云，亦不可採。
    至被告對類此違反醫師法第28條之4規定之其他違章行為人
    ，未有裁處最高額罰鍰處分案例，固為被告訴訟代理人所是
    認，然被告就每一違章個案，在法定之罰鍰數額內本有其個
    案裁量權，縱被告就本案採取最高額罰鍰處分，並無其他前
    例可比，亦難認與平等原則或比例原則有違。
  (五)至原告主張被告除本件罰鍰處分外，尚對原告做出廢除開業
    執照之行政處分，且將廢止原告「開業執照」「執業執照」
    公告通知衛生署、健保局、醫師公會、全國各縣市政府‧‧
    ‧等單位，充分凸顯被告恣意專斷之心態，實亦違反行政法
    上之禁止恣意原則，嗣又接獲被告衛生局函文，要求就本件
    已經裁罰之同一事件，請原告於「文到7日內親赴說明。」
    此函文內容又重提「情節重大者，並得廢止醫師證書」云云
    ，則被告究竟就本件同一事件要處罰原告至何種程度云云，
    均與本件裁罰處分適法性無涉，尚非本院所應審究。
五、綜上所述，原告容留未取得合法醫師資格者於其負責之醫療
    機構內擅自執行醫療業務之違章事實甚為明確，被告依醫師
    法第28條之4第3款規定，裁處原告50萬元罰鍰之處分，並無
    違誤。訴願決定予以維持，亦無不合。原告起訴意旨求為撤
    銷，為無理由，應予駁回。又本件事證已臻明確，兩造其餘
    論述，與判決結果無影響，不予贅述，附此敘明。
六、據上論結，本件原告之訴為無理由，依行政訴訟法第195條
    第1項後段、第98條第3項前段，判決如主文。
中　　華　　民　　國　　94　　年　  12　　月　 30  　 日
                  第二庭審判長法  官　　江幸垠
                              法  官　　戴見草
                              法  官　　簡慧娟
以上正本係照原本作成。
如不服本判決，應於判決送達後20日內向本院提出上訴書狀，其
未表明上訴理由者，應於提起上訴後20日內向本院提出上訴理由
書（須按對造人數附繕本）；如於本判決宣示或公告後送達前提
起上訴者，應於判決送達後20日內補提上訴理由書（須附繕本）
。未表明上訴理由者，逕以裁定駁回。
提起上訴應預繳送達用雙掛號郵票7份（每份34元）。
中　　華　　民　　國　　94　　年　  12　　月　 30  　 日
　　　　　　　　　　　　　　　書記官    洪美智
